臺灣宜蘭地方法院民事簡易判決
111年度羅簡字第231號
原      告  林德全  
訴訟代理人  陳敬穆律師
複  代理人  楊家寧律師
被      告  林木通  


            林建彰  

上列當事人間請求返還土地等事件，本院於中華民國111年10月2
4日言詞辯論終結，判決如下：    
　　主　文
被告林木通應將坐落宜蘭縣○○鄉○○段○○○○○地號土地如附圖編號A
1、A2所示部分土地上之地上物拆除，並將該部分土地騰空返還
予原告。
被告林木通應給付原告新臺幣貳仟陸佰陸拾玖元，及其中新臺幣
柒佰零參元自民國一百一十年一月一日起、其中新臺幣壹仟玖佰
陸拾陸元自民國一百一十一年十月二十五日起，均至清償日止，
按週年利率百分之五計算之利息，並自民國一百一十年一月一日
起至返還前項所示土地之日止，按月給付原告新臺幣參拾陸元。
被告林建彰應將坐落宜蘭縣○○鄉○○段○○○○○地號土地如附圖編號B
1、B2所示部分土地上之地上物拆除，並將該部分土地騰空返還
予原告。
被告林建彰應給付原告新臺幣陸仟伍佰壹拾伍元，及其中新臺幣
參仟參佰陸拾元自民國一百零九年十二月三十一日起、其中新臺
幣參仟壹佰伍拾伍元自民國一百一十一年十月二十五日起，均至
清償日止，按週年利率百分之五計算之利息，並自民國一百零九
年十二月三十一日起至返還前項所示土地之日止，按月給付原告
新臺幣捌拾柒元。
原告其餘之訴駁回。
訴訟費用由被告林木通負擔百分之二十八、由被告林建彰負擔百
分之六十八，餘由原告負擔。
本判決第一項得假執行，但被告林木通如以新臺幣伍萬肆仟捌佰
零玖元為原告預供擔保，得免為假執行。
本判決第二項得假執行，但被告林木通如以新臺幣貳仟陸佰陸拾
玖元為原告預供擔保，得免為假執行。
本判決第三項得假執行，但被告林建彰如以新臺幣壹拾參萬參仟
柒佰玖拾壹元為原告預供擔保，得免為假執行。
本判決第四項得假執行，但被告林建彰如以新臺幣陸仟伍佰壹拾
伍元為原告預供擔保，得免為假執行。
原告其餘假執行之聲請駁回。
　　事實及理由
壹、程序部分
    按「訴狀送達後，原告不得將原訴變更或追加他訴。但有下
    列各款情形之一者，不在此限：一、被告同意者。」「被告
    於訴之變更或追加無異議，而為本案之言詞辯論者，視為同
    意變更或追加。」民事訴訟法第255條第1項第1款、第2項定
    有明文。又「不變更訴訟標的，而補充或更正事實上或法律
    上之陳述者，非為訴之變更或追加。」民事訴訟法第256條
    亦定有明文。查本件原告對被告之訴之聲明第1至4項原為：
    ㈠被告林木通應將坐落於宜蘭縣○○鄉○○段000○0地號土地上如
    附圖所示A部分建物（即門牌號碼宜蘭縣○○鄉○○路0段000巷0
    0弄00號房屋，實際面積及位置以地政機關測量為準）拆除
    ，並將土地騰空返還予原告。㈡被告林建彰應將坐落於宜蘭
    縣○○鄉○○段000○0地號土地上如附圖所示B部分建物（即門牌
    號碼宜蘭縣○○鄉○○路0段000巷00弄00號房屋，實際面積及位
    置以地政機關測量為準）拆除，並將土地騰空返還予原告。
    ㈢被告林木通應給付原告新臺幣（下同）703元，及自起訴狀
    繕本送達翌日起至清償日止，按週年利率5%計算之利息；並
    應自起訴狀繕本送達翌日起至騰空返還前項土地之日止，按
    月給付原告12元。㈣被告林建彰應給付原告3,360元，及自起
    訴狀繕本送達翌日起至清償日止，按週年利率5%計算之利息
    ；並應自起訴狀繕本送達翌日起至騰空返還前項土地之日止
    ，按月給付原告56元（見本院卷第7-8頁）；嗣於民國111年
    10月24日言詞辯論時變更前揭聲明為：㈠如主文第1項所示。
    ㈡如主文第3項所示。㈢被告林木通應給付原告2,669元，及自
    起訴狀繕本送達翌日起至清償日止，按週年利率5%計算之利
    息，並自起訴狀繕本送達翌日起至騰空返還第一項土地之日
    止，按月給付原告44元。㈣被告林建彰應給付原告6,515元，
    及自起訴狀繕本送達翌日起至清償日止，按週年利率5%計算
    之利息，並自起訴狀繕本送達翌日起至騰空返還第二項土地
    之日止，按月給付原告109元（見本院卷第203頁）；經核原
    告前揭訴之聲明第1、2項先後雖有不同，然並未實質變更其
    請求之內容，僅係依宜蘭縣羅東地政事務所土地複丈成果圖
    之繪測結果更正其聲明之陳述方式，核屬不變更訴訟標的，
    而更正事實上之陳述，揆諸前揭規定，應無不許之理，至原
    告前揭訴之聲明第3、4項，則屬擴張應受判決事項之聲明，
    而被告對原告此部分訴之變更追加，均未表示異議即為本案
    之言詞辯論，揆諸前開規定，原告此部分訴之變更追加自亦
    屬合法，應予准許。
貳、實體部分　　
一、原告主張：原告為宜蘭縣○○鄉○○段00000地號土地（下稱系
    爭土地）之所有人，而被告林木通未經原告之同意於系爭土
    地如附圖編號A1、A2所示範圍（下稱系爭土地A）搭建圍牆
    、鐵皮屋，被告林建彰則未經原告之同意於系爭土地如附圖
    編號B1、B2所示範圍（下稱系爭土地B）搭建圍牆、鐵皮屋
    ，被告所為均已侵害原告之所有權，且無法律上之原因受有
    相當於租金之不當得利。為此，爰依民法第767條規定請求
    被告林木通將系爭土地如附圖編號A1、A2所示部分土地上之
    地上物拆除，並將所占有土地騰空返還予原告，及給付自起
    訴時回溯5年期間相當於租金之不當得利2,669元及遲延利息
    ，並自起訴狀繕本送達翌日起至返還上開土地之日止，按月
    給付44元，及請求被告林建彰將系爭土地如附圖編號B1、B2
    所示部分土地上之地上物拆除，並將所占有土地騰空返還予
    原告，及給付自起訴時回溯5年期間相當於租金之不當得利6
    ,515元及遲延利息，並自起訴狀繕本送達翌日起至返還上開
    土地之日止，按月給付109元等語，並聲明同上述變更後聲
    明所示，及聲明願供擔保請准宣告假執行。
二、被告部分：
(一)被告林木通則以：系爭土地A為我爸爸向原告購買，錢也付
    了，當初購買時大家都是朋友，都是講信用，且土地當時是
    農地也沒辦法過戶，所以才沒移轉登記等語，資為抗辯。並
    聲明：原告之訴駁回。
(二)被告林建彰則以：系爭土地B為我爸爸向原告購買，錢也付
    了，原告都收了錢還一直來囉唆等語，資為抗辯。並聲明：
    原告之訴駁回。
三、本院之判斷：　　
(一)原告請求被告拆屋還地部份：
　1.按「所有人對於無權占有或侵奪其所有物者，得請求返還之
    。對於妨害其所有權者，得請求除去之。」民法第767條第1
    項前段、中段定有明文。次按，以無權占有為原因，請求返
    還土地者，占有人對土地所有權存在之事實無爭執，而僅以
    非無權占有為抗辯者，土地所有權人對其土地被無權占有之
    事實無舉證責任，占有人應就其取得占有係有正當權源之事
    實證明之（最高法院99年度台上字第1169號判決意旨參照）
    。查本件原告主張其為系爭土地所有權人，而系爭土地如附
    圖編號A1、A2所示之部分（即系爭土地A），現搭建有被告
    林木通所有之圍牆、鐵皮屋等情，業據原告提出系爭土地第
    一類登記謄本（見本院卷第99頁）為據，並為被告林木通所
    不爭執，又本件經本院前往現場履勘繪測，系爭土地如附圖
    編號A1、A2所示之部分現確搭建有圍牆、鐵皮雨遮，而該圍
    牆、鐵皮雨遮係相臨門牌號碼宜蘭縣○○鄉○○路0段000巷00弄
    00號房屋（門牌整編前為宜蘭縣○○鄉○○○路00號）後方之延
    伸部分，此有本院勘驗筆錄、履勘照片等在卷可憑，並經宜
    蘭縣羅東地政事務所派員到場勘驗繪測屬實（見本院卷第16
    7-188頁），而宜蘭縣○○鄉○○路0段000巷00弄00號房屋即宜
    蘭縣○○鄉○○段00○號建物（下稱65號建物），係坐落於宜蘭
    縣○○鄉○○段000000地號土地（下稱相鄰633-22地號土地）上
    ，而65號建物及相鄰633-22地號土地均為被告林木通所有等
    情，此亦有原告所提出之上開土地、建物第一類登記謄本在
    卷可佐（見本院卷第131、137頁）；又原告主張系爭土地如
    附圖編號B1、B2所示之部分（即系爭土地B），現搭建有被
    告林建彰所有之圍牆、鐵皮屋等情，業據原告提出系爭土地
    第一類登記謄本（見本院卷第99頁）為據，並為被告林建彰
    所不爭執，又本件經本院前往現場履勘繪測，系爭土地上如
    附圖編號B1、B2所示之部分現確搭建有圍牆、鐵皮屋，而該
    圍牆、鐵皮屋係相臨門牌號碼宜蘭縣○○鄉○○路0段000巷00弄
    00號房屋後方之延伸部分，此有本院勘驗筆錄、履勘照片等
    在卷可憑，並經宜蘭縣羅東地政事務所派員到場勘驗繪測屬
    實（見本院卷第167-188頁），而宜蘭縣○○鄉○○路0段000巷0
    0弄00號房屋即宜蘭縣○○鄉○○段00○號建物（下稱66號建物）
    ，係坐落於宜蘭縣○○鄉○○段000000地號土地（下稱相鄰633-
    23地號土地）上，而66號建物及相鄰633-23地號土地均為被
    告林建彰所有等情，此亦有原告所提出之上開土地、建物第
    一類登記謄本在卷可佐（見本院卷第143、147頁），是原告
    所主張上情，均堪信為真實。從而，被告2人既對於原告係
    系爭土地所有權人乙節並不爭執，亦不爭執其確各有占有使
    用系爭土地如附圖編號A1、A2及B1、B2所示之範圍建有地上
    物，揆諸前開說明，被告自應就其對系爭土地有正當權源負
    說明及舉證之責任。
　2.而本件被告林木通、林建彰雖均抗辯系爭土地A、系爭土地B
    各係其等之父親向原告購買，應仍可對原告主張有權占有等
    語，惟被告所辯上情，業經原告明確予以否認（見本院卷第
    204頁），而被告就所辯稱上情，亦未提出任何證據以實其
    說，僅泛稱：大家當時都是朋友，都講信用的等語（見本院
    卷第106頁），惟被告既未提出證據，本院即難僅因被告空
    言推諉，即為有利被告之認定，本件被告前揭辯詞，尚難採
    憑。　　
  3.綜上所述，本件被告林木通無正當法律權源而排他占有系爭
    土地特定部分即如附圖編號A1、A2所示之部分，被告林建彰
    無正當法律權源而排他占有系爭土地特定部分即如附圖編號
    B1、B2所示之部分，原告基於系爭土地所有權人之地位，請
    求被告將前揭占用系爭土地範圍上之地上物予以拆除，再將
    所占用土地返還予原告，自屬有據。
(二)原告請求被告給付相當於租金之不當得利部份：　　
　1.按「無法律上之原因而受利益，致他人受損害者，應返還其
    利益。」「不當得利之受領人，除返還其所受之利益外，如
    本於該利益更有所取得者，並應返還。但依其利益之性質或
    其他情形不能返還者，應償還其價額。」民法第179條前段
    、第181條分別定有明文。又無權占有他人土地，可能獲得
    相當於租金之利益，此為社會通常之觀念，是被占用土地之
    所有權人依不當得利之法則請求返還不當得利，自屬有據（
    最高法院61年台上字第1695號判例意旨參照）。查本件被告
    林木通、林建彰並無占有系爭土地之合法權源，業經本院認
    定如前，是其等各自占有使用系爭土地A、系爭土地B即屬無
    權占有，則本件被告無法律上原因占有系爭土地，而受有相
    當於所占用範圍土地租金之不當得利，原告自得請求被告給
    付上開利益。從而本件原告起訴請求被告給付自起訴日即本
    件繫屬本院之日即109年11月13日（見本院羅簡調字卷第9頁
    ）回溯5年期間（即自104年11月14日至109年11月13日）相
    當於租金之不當得利，及請求被告自起訴狀繕本送達之翌日
    即被告林木通自110年1月1日（見本院羅簡調字卷第43頁）
    、被告林建彰自109年12月31日（見本院羅簡調字卷第45頁
    ）起，至騰空返還其各所占用系爭土地之日止，按月給付相
    當於租金之不當得利，亦有理由。
　2.又按「城市地方房屋之租金，以不超過土地及其建築物申報
    總價年息百分之10為限。」「第97條第99條及第101條之規
    定，於租用基地建築房屋均準用之。」土地法第97條第1項
    、第105條分別定有明文。而上開規定所謂土地價額，依土
    地法施行法第25條規定，係指法定地價而言。又所謂法定地
    價，依土地法第148條規定，係指土地所有人依該法規定所
    申報之地價，而在平均地權條例施行區域，係指土地所有人
    於地政機關舉辦規定地價或重新規定地價時之公告期間內申
    報之地價，未於該期間內申報者，以公告地價之80%為其申
    報地價，平均地權條例第16條亦有規定。又前揭所謂以年息
    10%為限，乃指租金之最高限額而言，並非一律依照申報價
    額年息百分之10計算之，尚須斟酌基地位置、工商繁榮程度
    、使用人利用之經濟價值、所受利益及社會情感等情事而為
    決定。本院審酌系爭土地為特定農業區之農牧用地，附近為
    住宅區及農田，並非鬧區或商業繁榮地段等情，此有系爭土
    地之第一類登記謄本可憑，並有本院履勘照片在卷可憑（見
    本院卷第175-181頁），是認本件以申報地價年息百分之8計
    算相當於租金之不當得利，應屬可採。又系爭土地之申報地
    價，於104年為每平方公尺192元，於105、106年為每平方公
    尺648元，於107、108、109、110、111年為每平方公尺224
    元，此有系爭土地地價查詢資料在卷可憑（見本院卷第182-
    3頁），是以此計算原告所得向被告林木通、林建彰請求自1
    09年11月13日回溯5年期間（即自104年11月14日至109年11
    月13日）相當於租金之不當得利，及各自110年1月1日、109
    年12月31日起至騰空返還其所占用系爭土地之日止，按月給
    付相當於租金之不當得利，應各如附表「回溯5年期間相當
    於租金之不當得利」「每月相當於租金之不當得利」欄所示
    ，是原告請求被告林木通應給付自起訴日回溯5年期間相當
    於租金之不當得利2,669元，及自起訴狀繕本送達翌日即110
    年1月1日起至騰空返還其所占用系爭土地A之日止，按月給
    付相當於租金之不當得利36元，及請求被告林建彰應給付自
    起訴日回溯5年期間相當於租金之不當得利6,515元，及自起
    訴狀繕本送達翌日即109年12月31日起至騰空返還其所占用
    系爭土地B之日止，按月給付相當於租金之不當得利87元，
    為有理由，逾此範圍之部分，則屬無據，應予駁回。
　3.末按「給付無確定期限者，債務人於債權人得請求給付時，
    經其催告而未為給付，自受催告時起，負遲延責任。其經債
    權人起訴而送達訴狀，或依督促程序送達支付命令，或為其
    他相類之行為者，與催告有同一之效力。」「遲延之債務，
    以支付金錢為標的者，債權人得請求依法定利率計算之遲延
    利息。」「應付利息之債務，其利率未經約定，亦無法律可
    據者，週年利率為百分之5。」民法第229條第2項、第233條
    第1項前段、第203條分別定有明文。原告對被告之不當得利
    請求權，為未定給付期限之金錢債權，揆諸前揭規定，原告
    就前揭自起訴日即109年11月13日回溯5年期間相當於租金之
    不當得利部份，應得請求自被告受催告請求給付之日之翌日
    起至清償日止之法定遲延利息，而本件原告雖認應自「起訴
    狀繕本送達被告之翌日」起算利息，惟本件原告起訴狀原僅
    聲明請求被告林木通給付703元、請求被告林建彰給付3,360
    元，是該起訴狀繕本之送達僅對該部分金額之請求生催告之
    效力，而原告係於111年10月24日言詞辯論期日始擴張其聲
    明為請求被告林木通給付2,669元、請求被告林建彰給付6,5
    15元，是就擴張聲明之數額部分（被告林木通部分為1,966
    元、被告林建彰部分為3,155元），應自該日之翌日即111年
    10月25日起算遲延利息，從而，原告就請求被告林木通給付
    之2,669元，僅其中703元得自起訴狀繕本送達被告林木通之
    翌日即110年1月1日起算遲延利息，餘1,966元則應於111年1
    0月25日起算遲延利息，原告就請求被告林建彰給付之6,515
    元，僅其中3,360元得自起訴狀繕本送達被告林建彰之翌日
    即109年12月31日起算遲延利息，餘3,155元則應於111年10
    月25日起算遲延利息，是原告之請求於上述範圍內為有理由
    ，逾上述部分，則屬無據。
四、綜上所述，原告依民法第767條第1項前段、中段之規定，請
    求被告林木通將坐落系爭土地如附圖編號A1、A2所示部分土
    地上之地上物拆除，並將所占有土地騰空返還予原告，及請
    求被告林建彰將坐落系爭土地如附圖編號B1、B2所示部分土
    地上之地上物拆除，並將所占有土地騰空返還予原告，及依
    民法第179條之規定，請求被告林木通給付2,669元暨其中70
    3元自110年1月1日起、其中1,966元自111年10月25日起，均
    至清償日止按週年利率5%計算之利息，及請求被告林木通自
    110年1月1日起至返還如附圖編號A1、A2所示土地之日止，
    按月給付36元，及請求被告林建彰給付6,515元暨其中3,360
    元自109年12月31日起、其中3,155元自111年10月25日起，
    均至清償日止按週年利率5%計算之利息，及請求被告林建彰
    自109年12月31日起至返還如附圖編號B1、B2所示土地之日
    止，按月給付87元，為有理由，應予准許。逾此部分之請求
    ，即屬無據，應予駁回。
五、本件原告勝訴部分，係適用簡易程序所為被告敗訴之判決，
    爰依民事訴訟法第389條第1項第3款之規定，依職權宣告假
    執行，併依民事訴訟法第392條第2項規定，依職權酌定相當
    之擔保金，准被告供擔保後免為假執行。原告雖聲明願供擔
    保請准宣告假執行，惟本院既已職權宣告之，原告此部分聲
    請，核僅為促請本院職權發動，自無庸另為准駁之諭知，附
    此指明。至原告敗訴部分之訴既經駁回，其假執行之聲請亦
    失所依據，應併予駁回。
六、本件事證已臻明確，兩造其餘攻擊防禦方法及所提之證據，
    經審酌後均與判決之結果不生影響，爰不另一一論述，併此
    敘明。
七、訴訟費用負擔之依據：民事訴訟法第79條、第85條第1項後
    段。
中　　華　　民　　國　　111 　年　　11　　月　　21　　日
    　　　　　　　臺灣宜蘭地方法院羅東簡易庭
　　　　　　　　　　　　　　　法　官  張文愷
以上正本係照原本作成。
如對本判決上訴，須於判決送達後二十日內向本院提出上訴狀，
同時表明上訴理由；如已於本判決宣示後送達前提起上訴者，應
於判決送達後十日內補具上訴理由（均須按他造當事人之人數附
繕本）。
如委任律師提起上訴者，應一併繳納上訴審裁判費。
中　　華　　民　　國　　111 　年　　11　　月　　21　　日
                              書記官  林仁修
　　　　　　　　　　　　　　
附表（相當於租金之不當得利）
編號 占用範圍 占有使用人 占用系爭土地之面積（平方公尺） 回溯5年期間相當於租金之不當得利 每月相當於租金之不當得利 1 如附圖編號A1、A2所示土地範圍 被告林木通 23.83平方公尺 23.83平方公尺×192元×（1/12+18/365）年×8%+23.83平方公尺×648元×2年×8%+23.83平方公尺×224元×（2＋10/12+13/365)年×8%=3,744元（小數點以下四捨五入）  【備註：本院判准之金額仍以原告聲明之2,669元為上限。】 23.83平方公尺×224×8%÷12=36元（小數點以下四捨五入）   2 如附圖編號B1、B2所示土地範圍 被告林建彰 58.17平方公尺 58.17平方公尺×192元×（1/12+18/365）年×8%+58.17平方公尺×648元×2年×8%+58.17平方公尺×224元×（2＋10/12+13/365)年×8%=9,140元（小數點以下四捨五入）  【備註：本院判准之金額仍以原告聲明之6,515元為上限。】 58.17平方公尺×224×8%÷12=87元（小數點以下四捨五入）